【裁判字號】    99,台上,1466
【裁判日期】    990311
【裁判案由】    誣告
【裁判全文】
最高法院刑事判決            九十九年度台上字第一四六六號
上  訴  人  甲○○
選任辯護人  楊譜諺律師
上列上訴人因誣告案件，不服台灣高等法院台南分院中華民國九
十七年三月十二日第二審更審判決（九十七年度上更(一)字第八號
，起訴案號：台灣台南地方法院檢察署九十五年度偵字第一三六
九一號），提起上訴，本院判決如下：
    主  文
原判決撤銷，發回台灣高等法院台南分院。
    理  由
本件原判決認定上訴人甲○○有其事實欄所載誣告犯行，因而撤
銷第一審科刑之判決，改判仍論上訴人以意圖他人受刑事處分，
向該管公務員誣告罪，量處有期徒刑二年，減為有期徒刑一年；
固非無見。
惟查：(一)、刑事訴訟法上所謂認定犯罪事實之證據，係指足以認
定被告確有犯罪行為之積極證據而言；該項證據自須與待證事實
具有關聯性，而適於被告犯罪事實之認定者，始得採為斷罪資料
。原判決採用證人即警員王昭智於偵查中證稱：「我與同事一起
趕到台南縣永康市○○○路三百六十三號二王郵局前，看到三個
人在場，甲○○一個人自己坐在駕駛座，莊聖哲站在自小客車的
左前方，徐郁華站在郵局停車廣場上，沒有看到有人被挾持」、
「（你看到甲○○在車上時有無被妨害自由）沒有，當時徐郁華
與莊聖哲都在車外，甲○○一人在駕駛座上握著方向盤，如果他
（即甲○○）開車隨時可以開走」等語；暨於第一審證稱：「伊
（接獲報案）到達現場時，徐郁華與莊聖哲站在車子旁邊，莊聖
哲向伊表示與上訴人有財務糾紛，上訴人當時車輛熄火坐在駕駛
座上，向伊表示被徐郁華及莊聖哲挾持並控制其行動，並要提起
妨害自由之告訴，伊乃請三人到派出所製作筆錄，上訴人開自己
的車前往，並未被押至派出所」、「（被告要到派出所時，有無
找尋車子的鑰匙）因為上訴人是自己開車去的，所以鑰匙當時應
該在上訴人身上」等語；認與證人徐郁華（下或稱徐女）、莊聖
哲（下或稱莊某）所述未挾持上訴人等情相符，而採為上訴人犯
罪之證據（見原判決第十頁倒數第三行至第十一頁第二十二行）
。然上訴人指控遭徐女與莊某挾持、搶奪（汽車鑰匙）及傷害之
時間，均在警員王昭智據報到達現場之前，則徐女與莊某究竟有
無在王昭智到達之前對上訴人為前揭犯行，即非王昭智所能目睹
或知悉；則王昭智所述既屬其事後據報到達現場後所見情景，而
非本件案發當時之情況，即難認與本件待證事實具有關聯性而適
於作為上訴人犯罪之證據。乃原判決卻仍採王昭智前揭與待證事
實欠缺關聯性之證詞作為上訴人犯罪之證據，依上述說明，其採
證自與證據法則有違。(二)、科刑判決所記載之事實及其理由之說
明必須彼此互相適合，若所載事實與理由說明前後不相一致，或
理由之說明彼此間互有齟齬，即屬理由矛盾，其判決為當然違背
法令。原判決於事實欄記載：徐女依上訴人指示上車後，因恐遭
挾持帶離現場，而伸手將汽車熄火並拿取鑰匙，上訴人為阻止徐
女拿取鑰匙，乃與徐女在車內拉扯爭奪鑰匙等情（見原判決第二
頁第五至七行）；依此記載，係認定徐女有與上訴人互相拉扯及
搶奪上訴人汽車鑰匙之事實。但原判決卻於上訴人有罪之理由內
說明：本件案發現場既非人煙罕至或僻靜而無法求救或自救之處
，果若徐郁華、莊聖哲確有妨害自由情事，上訴人豈有不即時對
外求救或自行駕車離去，反而安待警方到場之理？益證上訴人告
訴徐郁華、莊聖哲以共同「搶奪其鑰匙」之方法而剝奪其行動自
由，莊聖哲並與徐郁華「搶走其汽車鑰匙」等情顯係虛構云云（
見原判決第十二頁第八至十三行）。其後又於不另為無罪諭知部
分之理由內說明：徐郁華當日確有因車子熄火一事，欲拿下上訴
人之汽車鑰匙，並因而與上訴人發生拉扯等情；且徐郁華亦證稱
「有順利將車鑰匙搶到，並將該車熄火，因為雙方在拉扯，有將
鑰匙拔出來，剛拔出來時，車鑰匙是在我手中，後來又被上訴人
搶回去」等語；顯見徐郁華確有拔下上訴人汽車鑰匙，但因與上
訴人拉扯致該鑰匙又被上訴人搶回，從而上訴人認徐郁華此舉顯
係為「搶奪其汽車鑰匙」，並以此申告徐郁華犯罪，即難認有何
誣告之犯意云云（見原判決第十九頁倒數第十行至第二十頁第二
行）。其一方面說明上訴人故意「虛構」徐郁華、莊聖哲搶奪其
汽車鑰匙之情節，而誣告徐、莊二人共犯搶奪罪；另方面又謂徐
郁華與上訴人拉扯時曾一度拔走上訴人汽車鑰匙，致上訴人誤認
徐女此舉係搶奪其汽車鑰匙，而申告徐郁華犯罪，難認有何誣告
犯意云云。其所記載之事實顯與其理由說明不相一致，且其理由
之說明彼此間亦互有齟齬，依上述說明，自有判決理由矛盾之當
然違背法令。(三)、法院不得就未經起訴之事實審判，而得就起訴
書所未記載之事實予以審判者，則以起訴效力所及之事實為限，
亦即未經起訴書所載之事實必須認定成立犯罪，且與已起訴應論
罪之事實具有裁判上或實質上一罪等審判不可分關係者，始得為
之，此觀刑事訴訟法第二百六十七條、第二百六十八條規定自明
。而判決有此情形者，應於理由內加以說明，否則即有判決不載
理由之違法。本件檢察官起訴書犯罪事實欄僅記載：「上訴人基
於意圖使徐女及莊某受刑事追訴之犯意，捏造徐、莊二人傷害、
妨害自由、妨害名譽、恐嚇及誣告之不實事項，於民國九十五年
二月四日晚上十時某分許，先撥打『一一○』報案電話向警方報
案，復於同日晚上十時五十分至台南縣警察局永康分局提出告訴
，誣指徐女與莊某涉犯上揭犯行」等情（見本件檢察官起訴書第
一頁第十五至二十行）；並未記載上訴人有於「同年二月七日十
五時三十分許」及「同年三月九日十四時十八分許」，虛構事實
向台南縣警察局永康分局誣告徐女犯妨害自由罪及莊某犯妨害自
由、搶奪、傷害等罪，暨有於「同年四月二十四日」及「同年八
月一日」虛構徐女與莊某共犯妨害自由罪暨莊聖哲另犯傷害、搶
奪罪嫌等事實而具狀向檢察官提出刑事告訴之事實。原判決對於
上揭起訴書所未記載之事實一併加以審判，但並未說明其何以得
就起訴書所未記載之上述事實一併加以判決之理由，依上述說明
，自有判決理由不備之違法。(四)、誣告罪之成立，以意圖他人受
刑事或懲戒處分，而為虛偽之告訴及告發或報告者為要件，所謂
虛偽係指明知無此事實而故意捏造而言；若告訴人誤認有此事實
或以為有此嫌疑，縱因不能證明其所告訴之事實為真實，以致被
訴人不受刑事或懲戒處分，而告訴人本缺乏誣告之故意，自難成
立誣告罪。原判決以上訴人明知徐女與莊某並無妨害其自由之犯
行，而莊某亦無傷害其身體及搶奪其汽車鑰匙之行為，竟意圖使
徐女與莊某受刑事追訴，虛構其遭徐女與莊某共同以搶奪其汽車
鑰匙之方式妨害其自由，並捏造莊某傷害其身體之犯行，控告徐
女與莊某共犯妨害自由罪，及莊某另犯傷害及搶奪罪，而就此部
分論以誣告罪。惟依原判決事實欄之認定，徐女與上訴人約妥見
面時間、地點後，為避免遭上訴人挾持，乃邀莊某一同前往赴約
，嗣上訴人駕車到達會面地點，徐女依上訴人之指示上車後，因
恐遭上訴人挾持帶離現場，即伸手將上訴人汽車引擎熄火並拿取
鑰匙，上訴人乃與徐女拉扯爭奪鑰匙，莊某見狀即至上訴人車旁
，打開車門要徐女下車，復至上訴人座位處欲請上訴人下車好好
談，上訴人即撥打「一一○」電話報警稱遭人挾持等情。倘若無
訛，則徐女當時擅自將上訴人之汽車引擎熄火並強取其鑰匙，致
上訴人駕車之自由遭受剝奪，而莊某係與徐女同行，復適時出面
協助徐女抵抗上訴人，縱其二人並無搶奪上訴人之汽車鑰匙及妨
害其行動自由之真意，惟其等上述舉動是否絕無可能使上訴人主
觀上誤認莊某與徐女有共同以搶奪汽車鑰匙之方式妨害其行動自
由之意圖？似非全無疑竇。且上訴人於本件案發後二日（即二月
六日）至永達醫院驗傷結果，其右手第三指、第五指及右手均受
有挫傷，有該醫院診斷證明書影本一份附卷可稽（見原審卷第五
十一頁）。原判決理由亦謂：上訴人受傷時間與本件案發日期接
近，且徐女亦坦稱有與上訴人拉扯情事，故不能排除上訴人受傷
與徐女拉扯有關；且徐女既有與上訴人拉扯並一度將汽車鑰匙拔
下，而上訴人亦受有上揭傷害，則上訴人指控其遭徐女搶奪鑰匙
及傷害部分即難認係出於虛構或有誣告之故意云云（見原判決第
二十頁第四至八行），因而僅就上訴人被訴誣告徐女與莊某共同
犯「妨害自由」罪及誣告莊某犯「搶奪」及「傷害」罪部分予以
論罪科刑，而就上訴人被訴誣告徐女犯「搶奪」及「傷害」等罪
部分不另為無罪之諭知。惟莊某當時縱未直接與上訴人拉扯並出
手搶奪上訴人之汽車鑰匙，然其既與徐女同行，並於徐女與上訴
人拉扯搶奪汽車鑰匙之際出面協助徐女抵抗上訴人，則上訴人是
否因此而「誤認」莊某與徐女對於上述行為均具有共同犯意之聯
絡，而對莊某一併提出妨害自由、傷害及搶奪之告訴？亦有詳予
探究之必要。以上疑點與上訴人主觀上是否確具有誣告之故意攸
關，影響於上訴人罪責之認定，原審並未加以調查釐清，並於理
由內詳加剖析說明，遽行判決，自有調查未盡及理由不備之違誤
，難昭折服。以上或為上訴意旨所指摘，或為本院得依職權調查
之事項，應認仍有撤銷原判決發回更審之原因。至原判決關於不
另為無罪諭知部分，因與發回部分具有審判不可分關係，應併予
發回，附此敘明。
據上論結，應依刑事訴訟法第三百九十七條、第四百零一條，判
決如主文。
中    華    民    國  九十九  年    三    月   十一   日
                      最高法院刑事第八庭
                          審判長法官  洪  文  章
                                法官  王  居  財
                                法官  郭  毓  洲
                                法官  黃  梅  月
                                法官  邱  同  印
本件正本證明與原本無異
                                      書  記  官
中    華    民    國  九十九  年    三    月   十五   日
                                                      Ｅ

司法院資訊處製作；財團法人民間司法改革基金會備份。
